【裁判字號】    89,易緝,589
【裁判日期】    900622
【裁判案由】    業務侵占
【裁判全文】
台灣台中地方法院刑事判決                        八十九年度易緝字第五八九號
    公  訴  人  臺灣臺中地方法院檢察署檢察官
    被      告  甲○○
右列被告因業務侵占等案件，經檢察官提起公訴（八十八年度偵字第二二四、二
四三三０號），本院判決如左：
    主  文
甲○○無罪。
    理  由
一、公訴意旨略以：被告甲○○是世合有限公司（下稱世合公司）之負責人兼業務執
    行者，嗣因其債務狀況不佳，竟意圖為自己不法之所有，於民國八十七年下半年
    間，籍由其執行業務之機會，將公司之盈餘新台幣（下同）七十一萬八千二百六
    十元，連同世合公司所有之固定資產與生財器具變賣後，侵占入己。另甲○○明
    知其財力不佳，竟於侵占公司資產之同時，在其世合公司，於八十七年七月十五
    日，基於為自己不法所有之意圖，假藉招攬合會之機會，自任會首，向丙○○招
    攬每會二萬元之合會，丙○○因此陷於錯誤，按月繳交會錢，詎甲○○於八十八
    年三月起，在未告知會員之情況下擅自停標，並諉稱無能力扶持合會，要求時間
    解決，善意之會員不疑有詐亦應允，結果甲○○不僅詐取丙○○之十八萬元分文
    未償，且更伺機逃匿無蹤，丙○○始悉受騙。因認被告甲○○涉犯刑法第三百三
    十六條第二項之業務侵占罪嫌及同法第三百三十九條第一項之詐欺取財罪嫌云云
    。
二、按犯罪事實應依證據認定之，無證據不得推定其犯罪事實；又不能證明被告犯罪
    或其行為不罰者，應諭知無罪之判決，刑事訴訟法第一百五十四條第三百零一
    條第一項分別定有明文。又告訴人之告訴，係以使被告受刑事訴追為目的，是其
    陳述是否與事實相符，仍應調查其他證據以資審認，最高法院五十二年台上字第
    一三○○號著有判例可資參照。又認定不利於被告之事實，須依積極證據，苟積
    極之證據不足為不利於被告之事實認定時，即應為有利於被告之認定，更不必有
    何有利之證據，最高法院三十年上字第八一六號判例亦有明文。
三、公訴人認被告涉犯前開罪嫌，係以前開犯罪事實，業據告訴人己○○與丙○○指
    訴甚詳，復有合夥契約書、營業帳冊及合會單附卷可稽，且被告犯罪時間均集中
    在其財務狀況不良之時，顯見其有不法所有之意圖甚明，為其主要論據。惟訊據
    被告甲○○堅詞否認有何業務侵占及詐欺取財犯行，辯稱：世合公司經營不善，
    發生財務危機，有通知實際合夥人即告訴人己○○之先生乙○○，但乙○○並未
    表示意見，後因公司積欠廠商八十餘萬元，才於八十八年六月份結束營業，而公
    司資產則被債權人拿走，況公司負債大於資產，資產倘經變賣亦不可能有盈餘，
    伊並無侵占或變賣公司資產。而告訴人丙○○係經由伊舅舅廖述榮介紹而跟會，
    伊在正常開標八次會後，因財務不佳而宣布倒會，並有與會員協商分期攤還會錢
    ，因丙○○並未出面，故未與之談論如何攤還會錢賠償事宜，並無詐欺丙○○跟
    會之犯行及意圖等語。經查：
（一）本件公訴人所指被告業務侵占世合公司之盈餘七十一萬八千二百六十元，係依
      告訴人即世合公司股東己○○所提世合公司會計人員就世合公司於八十七年五
      月至十二月間之財務報表，經會算結果尚有盈餘七十一萬八千二百六十三元，
      惟依該帳冊記載內容以觀，八十七年十二月之薪資支出僅一萬五千二百七十五
      元，與前數月支出之薪資相較，確有漏未記載之支出，是被告答辯當時員工之
      薪資部分沒有預扣，而依當時員工六人、平均薪資二萬餘元至四萬餘元計算，
      所餘盈餘應無達七十一萬多元等語，應屬可採。再被告辯稱雖八十七年十二月
      間扣除薪資支出外，帳面上看似尚有盈餘，惟當時尚有開立公司票據或其本身
      之票據予廠商，因尚未到期而未列入帳冊中，故實際上世合公司並無盈餘等語
      ，經本院函調世合公司於新竹國際商業銀行台中分行所開立支票存款帳戶帳號
      00000000000號之退票紀錄顯示，世合公司於八十七年八月間至八
      十七年十二月間，確有金額五萬餘元至三十萬元不等之八張票據，因存款不足
      而遭退票，有新竹國際商業銀行台中分行九十年三月八日竹商銀台中字第七０
      －一號函在卷足稽，足見被告前揭辯詞亦非虛妄。綜上以觀，世合公司於被告
      結束營業時是否確有盈餘，實有可疑，且亦乏積極證據足資證明世合公司於結
      束營業時確有盈餘。雖被告於公司結束營業後，未向股東報告財務狀況，其行
      為有可議之處，然究難以結束營業數月前之財務報告即認當時公司確有盈餘，
      且該盈餘為被告所侵占。
（二）按刑法上詐欺罪之成立，係以意圖為自己或第三人不法之所有，以詐術使人將
      本人或第三人之物交付為要件，苟無財產交付之意圖，或所用之方法不能認為
      係詐術，亦不致使人陷於錯誤，均與詐欺罪之構成要件有間。經查：本件被告
      自八十七年七月十五日起，召集互助會，每會二萬元，標息採內標制，連會首
      合計有二十一名會員等情，有互助會簿影本一紙附卷可稽，且被告於八十八年
      二月十五日第九次會開標後始止會，而之前各會均係正常開標，有證人即得標
      且拿得會款之會員戊○○、丁○○、乙○○三人於本院審理中證述明確，如是
      以被告止會之時間，係在其起會之後約八月，而其開標次數亦將近二分之一，
      倘被告於召集互助會之初即存有不法所有之意圖，自無於起會後約八月之時間
      始行止會之可能，是尚難僅以被告於起會約八月之後有停止開標之事實，即遽
      以認定被告於召集互助會之初即經濟困難，而認其有詐欺之故意，且亦非為詐
      取告訴人丙○○之會款而虛假成立互助會；再者，告訴人丙○○雖質疑被告縱
      使倒會，亦僅係其個人無力支付會款，尚有其他死會會員之會款可供收取交付
      其他活會會員分配，然其每月收取死會會款後，均未將其中分毫返還予告訴人
      ，而認被告對本件會款有為自己不法所有之意圖等語，惟被告向其他會員收取
  會款，係基於其與其他會員間之合會契約，尚難認被告未將之轉交付清償告訴
      人丙○○之會款即係對該會款有不法所有之意圖。被告積欠告訴人丙○○之會
      款合計為十八萬元，在民事上因被告與告訴人丙○○間有合會之法律關係，被
      告自應負有給付會款之義務，其應負給付之義務而未給付，僅係民事法律問題
      ，與詐欺罪之構成要件尚屬有間，實難以被告事後無力給付會款，即推測被告
      於召集互助會之初即有詐欺之意圖。從而，本件應純屬民事糾紛，與詐欺罪之
      構成要件有間，告訴人丙○○上開指述尚有誤會。
四、綜上所述，被告甲○○所辯上情，經調查結果，應堪採信。此外，復查無其他積
    極證據，足認被告有何公訴人所指之犯行，揆諸首開說明，不能證明被告犯罪，
    自應均為無罪之諭知。
據上論斷，應依刑事訴訟法第三百零一條第一項，判決如主文。
中      華      民      國    九十      年      六      月    二十二    日
                                臺灣臺中地方法院刑事第六庭
                                    法  官  許  月  馨
右正本證明與原本無異。
如不服本判決，應於判決送達後十日內向本院提出上訴狀，其未敘述理由者並應於提
出上訴狀後十日內向本院補提理由書（應附繕本)。
                                    書記官
中      華      民      國    九十      年      六      月    二十二    日


司法院資訊處製作；財團法人民間司法改革基金會備份。
